最高法院刑事判決　　　　　　九十四年度台上字第一０二八號
　　上　訴　人　甲○○原名王.
　　　　　　　　　　　　7巷2.
上列上訴人因誣告案件，不服臺灣高等法院臺中分院中華民國九
十一年五月三日第二審更審判決（九十一年度上更(一)字第七二號
，起訴案號：臺灣苖栗地方法院檢察署八十六年度偵字第二七三
０號），提起上訴，本院判決如下：
    主  文
原判決撤銷，發回臺灣高等法院臺中分院。
    理  由
本件原判決認定上訴人甲○○（原名王旺君）與羅春玉（原名羅
碧梅，業經第一審法院判處有期徒刑伍月，緩刑三年確定）係夫
妻，羅謝菊蘭係羅春玉之母，羅吉雄、羅吉村、羅吉華係羅春玉
之叔，羅呂教仔係羅春玉叔母，羅金貴係羅春玉胞弟，林寶月係
羅吉華同居人。因羅吉雄、羅吉村主張渠等前因無自耕農身分，
因而將部分土地所有權應有部分信託登記在羅春玉之父羅吉松名
下，羅吉松死亡後，該部分遺產應歸還予羅吉雄等人，不應繼承
登記在羅春玉名下，惟因羅春玉已辦妥繼承登記，羅謝菊蘭、羅
吉雄、羅吉村、范發坤、蕭真妹、羅吉華、羅呂教仔、羅金貴、
林寶月等九人，乃於民國八十四年十二月二十六日下午二時許，
前往苗栗縣三義鄉西湖村伯公坑二二三號上訴人夫妻住處，與上
訴人夫妻討論上開遺產如何歸還及補償羅春玉等事，協談中羅春
玉要求上訴人先申請印鑑證明三份，交予羅吉村供其辦理相關事
宜使用，詎上訴人夫妻明知羅謝菊蘭、羅吉雄、羅吉村、范發坤
、蕭真妹、羅吉華、羅呂教仔、羅金貴、林寶月等人，並未動手
自上訴人手中搶奪羅春玉印鑑證明書三份，竟因嗣後不滿補償方
式，而基於意圖使羅謝菊蘭、羅吉雄、羅吉村、范發坤、蕭真妹
、羅吉華、羅呂教仔、羅金貴、林寶月等人受刑事處分之犯意聯
絡，於八十五年二月五日上午十時十分許，共同向臺灣新竹地方
法院檢察署按鈴誣告羅謝菊蘭等九人搶奪羅春玉之印鑑證明書三
份。經臺灣新竹地方法院檢察署以八十五年度他字第八二號偵查
，並於八十五年三月十六日以羅謝菊蘭等八人罪嫌不足簽結在案
（羅呂教仔部分漏未處理）等情。因將第一審判決關於上訴人部
分撤銷，改判仍論處上訴人共同意圖他人受刑事處分向該管公務
員誣告罪刑（處有期徒刑三月），固非無見。
惟查：（一）有罪之判決書，應記載認定犯罪事實所憑之證據及
其認定之理由，刑事訴訟法第三百十條第一款定有明文，而認定
事實所憑之證據，須確實存在，倘判決書內所記載之證據，與卷
內筆錄或證物之內容不相適合，則其判決之根據，實際上並不存
在，自屬採證違法。依原判決理由說明，係依憑臺灣新竹地方法
院檢察署八十五年度他字第八二號偵查案件之簽結結果，認定：
「告訴人羅謝菊蘭等六人（羅呂教仔除外）及范發坤（原判決誤
載為范學坤）、蕭真妹確無實施搶奪上訴人夫妻印鑑證明書之行
為」（見原判決第三頁第一行至第四行）；但臺灣新竹地方法院
檢察署簽結上開案件之理由，係上訴人夫妻與羅謝菊蘭等九人因
辦理繼承分割之事意見不合，發生糾紛，羅謝菊蘭等人縱有搶奪
印鑑證明書之情事，其目的亦在辦理遺產分割登記，則事後既已
辦妥分割登記，上訴人夫妻之權利即未受損害，羅謝菊蘭等九人
並無不法所有之意圖；並非認定羅謝菊蘭等九人並無搶奪印鑑證
明書之舉動，有簽呈影本乙份在卷可按（見臺灣新竹地方法院檢
察署八十五年度他字第八二號卷第三九頁、第四十頁）。則原判
決上開認定，顯與其援引為判決基礎之上開簽結內容，不相適合
，此部分採證，於法有違。（二）被告之親屬在刑事訴訟法上並
無不得作證之限制，其證言可否採信，乃證據證明力之問題，事
實審法院自應綜合其調查證據之結果自由判斷，非可僅執其與被
告有親屬關係，即認其證言必屬迴護之詞。原判決理由記載：「
證人王寶珠為被告（即上訴人）之妹，其證詞難免迴護被告」（
見原判決第四頁第六行、第七行），顯與採證法則有違。又證人
王寶珠在第一審雖曾證稱：「我是事後才去的」（見第一審卷第
四六頁），惟同時復供稱：「我一進去看見很多人，且看見羅春
玉在哭，也有看見羅春玉他們手上印鑑證明被搶走，羅春玉說她
有被打」（見同上卷第四七頁）。則王寶珠所稱之事後才去，究
係指何事發生之後﹖關係其證言能否採信，自應調查釐清。（三
）告訴人之指述如無瑕疵，且就其他方面調查又與事實相符，固
足採為科刑之基礎，倘其陳述尚有瑕疵，則在未究明前，遽採為
論罪科刑之根據，即難認為適法。證人蔡正賢在上訴審證稱：「
知道有外人到他們家爭執，驚動警員到他們家」（見上訴卷第二
宗第四七頁背面），如若無誤，則上訴人夫妻似與羅謝菊蘭等人
有所爭執，此與告訴人羅吉雄、羅呂教仔、羅謝菊蘭指稱：當日
大家辦的歡歡喜喜的（見上訴卷第一宗第三五頁、第三六頁），
顯不相符。況且羅吉雄供稱：「（問：去之前他們夫妻同意嗎﹖
）本來就同意，羅春玉本來就同意，他沒說不出面，沒有說要說
服他們」（見同上卷第三五頁），與羅呂教仔、林寶月、羅吉村
分別供稱：「是以長輩身份去跟他們兄弟說合，拿印鑑證明出來
給他們兄弟辦」（羅呂教仔部分，見同上卷頁）、「他們之前有
辦遺產登記，他們兄弟認為這樣不對，應該由他媽媽去辦，才請
他叔父去講」（林寶月部分，見同上卷頁）、「我是去協調叫他
印鑑證明拿出來」（羅吉村部分，同上卷第四七頁背面）相互歧
異；若上訴人夫妻對交付羅春玉印鑑證明書之事，並無爭執，何
以要羅吉雄等人以長輩身份前往說合、協調﹖何需糾集九人同往
﹖告訴人羅吉雄、羅呂教仔、羅謝菊蘭前揭指述，非無瑕疵，原
判決未予究明，即採為判決上訴人有罪之基礎，自難謂為適法。
（四）第二審審審判長於開庭審判時，除應命上訴人陳述上訴要
旨外，並準用第一審審判程序，訊問被告及調查證據，倘未踐行
上開程序即命辯論終結，予以判決，自屬違背法令。原判決認：
「上訴人誣告范發坤、蕭真妹部分，雖未據告訴及起訴，惟此部
分與告訴部分屬實質上一罪，為起訴效力之所及，本院自應一併
審究」，乃以第一審未就上訴人誣告范發坤、蕭真妹部分一併審
究，撤銷第一審科刑判決。惟依原審審判筆錄之記載，審判長就
上訴人犯罪事實訊問時，竟僅就上訴人夫妻共同意圖使羅謝菊蘭
、羅吉雄、羅吉村、羅吉華、羅呂教仔、羅金貴、林寶月等七人
受刑事處分，於八十五年二月五日上午十時十分許，向臺灣新竹
地方法院檢察署按鈴誣告羅謝菊蘭等七人搶奪羅春玉印鑑證明書
三份之事實，訊問上訴人，對前開併予審理之事實，並未一一訊
問，俾上訴人得就此為詳細之陳述，亦未針對該部分事實為證據
之調查，即行宣告辯論終結，其踐行之訴訟程序，顯屬於法有違
。以上，或係上訴意旨所指摘，或為本院得依職權調查之事項，
應認原判決仍有撤銷發回更審之原因。
據上論結，應依刑事訴訟法第三百九十七條、第四百零一條，判
決如主文。
中　　華　　民　　國　九十四　年　　三　　月　　十　　日
                      最高法院刑事第一庭
                          審判長法官  施　文　仁
                                法官  林　永　茂
                                法官  蕭　仰　歸
                                法官  賴　忠　星
                                法官  王　居　財
      本件正本證明與原本無異
                                      書  記  官
中　　華　　民　　國　九十四　年　　三　　月　 十六 　日
                                                      Ｑ
